臺灣臺中地方法院民事判決  
110年度建字第8號
原      告  鳳林堂國際行銷有限公司

法定代理人  劉娣箏  
訴訟代理人  劉燕萍律師
複代理人    江銘栗律師
被      告  八禾營造有限公司

法定代理人  沈稚鈞  
訴訟代理人  劉喜律師  
複代理人    黃邦哲律師
上列當事人間請求返還簽約金等事件，經於民國110年12月7日言
詞辯論終結，本院判決如下：
    主      文
一、被告應給付原告新臺幣502,758元，及自民國110年1月13日
    起至清償日止，按週年利率5%計算之利息。
二、原告其餘之訴駁回。
三、訴訟費用，由被告負擔3分之1，餘由原告負擔。
四、本判決原告勝訴部分，於原告以新臺幣168,000元為被告供
    擔保後，得假執行；但被告如以新臺幣502,758元，為原告
    供擔保後，則得免為假執行。
五、原告其餘假執行之聲請駁回。
    事實及理由
一、原告訴之聲明：
    （一）被告應給付原告新臺幣（下同）1,573,389元，及自
          起訴狀繕本送達翌日（即民國110年1月13日）起至清
          償日止，按週年利率百分之5計算之利息。
    （二）願供擔保，請准宣告假執行。
　　另陳述：
　  （一）原告於108年7月5日就坐落臺中市○○區○○段000地號土
          地上之「辦公室店舖新建工程」（下稱系爭工程）與
          被告簽立工程契約書，委由被告承攬施作。原告並交
          付簽約金1,573,389元（依總工程款之8%計收，屬工
          程款之預付）予被告。依系爭工程契約書第9條、第1
          4條約定：甲方（即原告）認為工程有終止之必要時
          得解除契約全部或一部分，一經通知乙方（即被告）
          ，乙方應立即停工，並負責遣散工人，其完成部分，
          及已進場材料，由雙方依約核實計價。甲方並依已完
          成工程部分加計20%為乙方之管理費用。工程完成前
          甲方得隨時終止合約。是原告得隨時終止（或解除）
          系爭工程契約。又按民法第511條規定，工作未完成
          前，定作人得隨時終止契約。故定作人終止承攬契約
          之理由，縱非事實，於契約終止之效力不生影響，承
          攬人所溢收之工程款，仍失其法律上之原因，亦應依
          追加之不當得利法則，返還定作人。
　  （二）原告已於109年9月7日以台中漢口路郵局第465號存證
          信函，通知被告解除系爭工程契約，有存證信函影本
          可憑，兩造間之系爭工程契約應告消滅，原告另依契
          約約定，以台中法院郵局第003046號存證信函為終止
          契約之意思表示通知，則系爭工程契約自告終止（或
          解除），加以被告嗣亦無材料進場而須核實計價之情
          形。為此，原告爰依承攬及不當得利之法律關係，擇
          一訴請被告返還1,573,389元及法定遲延利息。
　  （三）系爭工程契約簽立後，被告僅以一個工作天進場施作
          工地圍籬，其後即因原告擬變更設計而未再繼續進行
          ，有工地照片及被告要求原告提出變更設計圖之存證
          信函可證。依系爭工程契約第9條約定，原告於終止
          合約後，僅需就已進場材料核實計價及就已完成之部
          分加計20%管理費用。是就：⑴臨時用水設置費29,500
          元、⑵臨時用電設置費34,500元、⑶圍籬9萬元、⑷大門
          1萬元、⑸工程印花稅18,730元、及⑹請照費用65,000
          元，原告不爭執外，其餘被告所為之各項費用主張，
          原告否認之等語。
二、被告答辯聲明：
    （一）原告之訴及假執行聲請均駁回。
    （二）如受不利判決，願供擔保請准宣告免為假執行。
　　另陳述：
    （一）被告確有承攬系爭工程並收取1,573,389元之情，又
          原告雖曾寄發第465號存證信函予被告，但被告已於1
          09年9月15日以台中法院郵局第2361號存證信函回覆
          原告表示係因原告變更委聘之建築師及工程設計圖面
          ，且要求被告公司停工，非可歸責被告等語，有該存
          證信函影本可佐。是原告所為解除契約，自非有理。
          原告雖另寄發第3046號存證信函為終止契約之表示，
          惟原告終止系爭工程契約，仍須需依系爭工程契約第
          9、14條約定，補償或賠償被告施作系爭工程所產生
          之一切費用及另加20%之管理費。
    （二）被告業已施作之工程明細如下：
　　    　１、假設工程565,000元，內含：
              ①、臨時水電費用35,000元，為申請臨時水電供
                  本件工地使用之費用，係依兩造契約約定金
                  額計價，有契約影本可證。
              ②、雜項工程及組工清潔費用95,000元，為假設
                  工程之各工項施作時所需工地周邊交通指揮
                  、工地現場清潔等費用，亦依兩造契約約定
                  金額計價，有契約影本可證。
              ③、臨時用水設置費29,500元，為本工地向台灣
                  自來水公司申請臨時用水費用，亦依兩造契
                  約約定金額計價，有契約影本可證。
              ④、臨時用電設置費34,500元，為本工地向台灣
                  電力公司申請臨時用電費用，亦依兩造契約
                  約定金額計價，有契約影本可證。
　　　　　　　⑤、臨時用廁所設置13,000元，為本工地設置臨
                  時廁所之費用，亦依兩造契約約定金額計價
                  ，有契約影本、工地現場臨時廁所照片為憑
                  。
              ⑥、甲種圍籬9萬元、大門1萬元，為本工地設置
                  圍籬及大門之費用，亦依兩造契約約定金額
                  計價，有契約影本、現場圍籬照片可佐。
　　　　　  　⑦、建築廢棄物193,000元，為假設工程中所有廢
                  棄物清運，含上開臨時水電設置、臨時廁所
                  建置、圍籬建置、大門建置、整地、除草時
                  所產生之廢棄物清運，亦依兩造契約約 定
                  金額計價，有契約影本可證。
              ⑧、請照費用65,000元，為向市政府請照及委託
                  跑照所需支付之費用，亦依兩造契約約定金
                  額計價，且本件工程已取得108中都建字第0
                  0461號建造執照，有契約影本、工程告示牌
                  規格資料影本及照片為憑。
　　　     ２、空氣汙染防制費7,296元，有營建工程空氣污染
               防制費繳款單暨收據影本為據。
　　  　　 ３、工程契約印花稅18,730元，有工程契約書影本、
               地方稅務局臺中市政府地方稅務局109年6月印
               花稅大額憑證應納稅額繳款書影本可稽。
　　　     ４、工程保險費用17,500元，有南山產物保險保費收
               據影本為憑。
　　　     ５、現場監工人員費用36萬元，有付款簽收簿影本可
               憑。
　　　     ６、已訂購鋁門窗，但因未履約而生之違約金14萬元
               ，被告因系爭工程之門窗所需，向訴外人芳群
               鋼鋁門窗行訂購門窗，因原告遲不同意開工，
               致被告無法履約而遭沒收定金14萬元，有證明
               書影本為據。
　　　     ７、已訂購鋼筋因未履約而生違約金40萬元，被告因
               系爭工程之結構而向訴外人金大誠企業有限公
               司（下稱金大誠公司）訂購鋼筋共計144萬元，
               有訂購單影本可憑，因原告遲不同意開工，致
               被告無法履約而遭沒收訂金40萬元，有金大誠
               企業有限公司負責人林榮造到庭所證。
           ８、工程介紹費18萬元，被告因訴外人沈國雄之介紹
               始承包系爭工程，為此支付介紹費18萬元予沈
               國雄。
    （三）基上，被告因系爭工程計支出1,688,526元（計算式
           ：565,000元＋7,296元＋18,730元＋17,500元＋360,000
           元＋140,000元＋400,000元＋180,000元＝1,688,526元
           ），再加計20%之管理費用，合計為2,026,231元［計
           算式：1,688,526元×（1＋20%）＝2,026,231元］，已
           超過原告前所給付之金額。是原告要求返還1,573,3
           89元，為無理由等語。
三、法院得心證之理由：
    （一）本件原告以兩造間之系爭工程契約業已解除或終止為
          由，訴請被告返還已付工程款。被告則否認有可歸責
          之解除事由，另原告固可終止系爭工程契約，但須賠
          償被告因施作系爭工程所生之費用及管理費等語資為
          抗辯。
    （二）系爭工程契約是否因有可歸責於被告之事由，而由原
          告合法解除？
　　　　　１、按承攬契約因可歸責於承攬人之事由，遲延工作
              ，顯可預見其不能於限期內完成而其遲延可為工
              作完成後解除契約之原因，固得由定作人依民法
              第503條規定解除契約。惟當事人主張有利於己
              之事實者，就其事實有舉證之責任。但法律別有
              規定，或依其情形顯失公平者，不在此限。民事
              訴訟法第277條定有明文，此為舉證責任分配之
              原則。又民事訴訟如係由原告主張權利者，應先
              由原告負舉證之責。
　　　　　２、原告以被告未與建築師討論建築圖及建材，無法
              為正確之估價，契約內容有誤而重為簽訂，但未
              重貼印花稅等為由，以原證二所示存證信函（見
              本院卷第33-37頁）對被告主張解除契約。但未
              舉證以實其說，且依卷附LINE對話內容所示，原
              告曾於109年4月7日對被告表示其要辦理變更設
              計（見本院卷第315頁），則在原告確定完成設
              計變更前，尚難認系爭工程契約有因可歸責於被
              告而致停工之解除事由存在。是原告以系爭工程
              契約業由原告合法解除為由，訴請被告返還已付
              之工程款，即非有理。
　　（三）系爭工程契約是否業已終止在案？另被告所為前揭各
          項費用及損害之扣除抗辯，是否有理？
　　　　　１、按民法第511條規定，工作未完成前，定作人得隨
              時終止契約。但應賠償承攬人因契約終止而生之
              損害。又系爭工程契約第9、14條約定：「甲方
              （即原告）認為工程有終止之必要時得解除（按
              正確用語應為終止）契約全部或一部分…」、「
              工程完成前甲方得隨時終止合約…」。是原告主
              張系爭工程契約已因其所為單方意思表示通知而
              告終止一情，應屬有據。
　　　　　２、茲就被告所為各項費用及損害扣除之抗辯，判斷
              如下：
　　　　　　　①、假設工程部分：原告對臨時水電之設置、甲
                  種圍籬、8米圍籬大門及請照費用等，並不
                  爭執。又依卷附工地照片觀之，被告確已完
                  成建照申請、工地整地、臨時水電、廁所、
                  工地圍籬及大門之設置；另卷附水、電費用
                  單據之合計金額，亦高於系爭工程契約中所
                  列計約定之費用；惟其中之「建築廢棄物」
                  193,000元部分，雖列在假設工程項目中，
                  但在其他項目中並未另行列計廢棄物清運，
                  本院因認此部分「建築廢棄物」之清運費用
                  ，原包含有其他工程項目之建築廢棄物清運
                  費用在內，惟其他工程項目尚未施作，是此
                  部分「建築廢棄物」清運費用如全數列計，
                  即非合理，被告復未提出實際支出之單據，
                  本院參酌工地現況，認以列計3萬元為合理
                  ，再加計臨時水電費用3萬5000元、雜項工
                  程及組工清潔費用95,000元、臨時用水設置
                  費29,500元、臨時用電設置費34,500元、臨
                  時用廁所設置13,000元、甲種圍籬9萬元、
                  圍籬大門1萬元、請照費用65,000元，合計
                  以402,000元為合理。
　　　　　　　②、空氣汙染防制費7,296元，有營建工程空氣污
                  染防制費繳款單暨收據影本可據（見本院卷
                  第81頁）。
　　　        ③、工程契約印花稅18,730元，有工程契約書影
                  本、地方稅務局臺中市政府地方稅務局109
                  年6月印花稅大額憑證應納稅額繳款書影本
                  可稽，且為原告所不爭執（見本院卷第183
                  頁、第217頁）。
　　　        ④、工程保險費用：17,500元，有南山產物保險
                  保費收據影本為憑（見本院卷第185頁）。
　　　       ⑤、現場監工人員費用：被告固主張支出36萬元，
                 並提出付款簽收簿影本為憑（見本院卷第191
                 頁、第193頁），但其私文書為原告所否認；
                 又系爭工程既因原告表示要變更設計而停工
                 ，則被告本無長期派駐人員在場監工之必要
                 ，且亦未見有被告長期派工在場之事實。是
                 參酌現況所示之施作程度，本院認此部分費
                 用以1個月3萬元即足當之。
　　　       ⑥、訂購鋁門窗因未履約而生之違約金14萬元，被
                 告因系爭工程之門窗需求向訴外人芳群鋼鋁
                 門窗行訂購門窗，嗣因無法履約而遭沒收訂
                 金14萬元一節，除有證明書影本可據（見本
                 院卷第195頁）外，亦經證人康福志到場結證
                 。而證人康福志於庭期中表示願返還被告4萬
                 元（見本院卷第264頁），是被告此部分損害
                 應為10萬元。
　　　       ⑦、訂購鋼筋因未履約而生違約金40萬元，被告因
                 系爭工程所需，向訴外人金大誠公司訂購SD2
                 80、SD-420W鋼筋合計144萬元，有訂購單影
                 本可憑（見本院卷第221頁），嗣因未能履約
                 而遭沒收40萬元一節，業經金大誠公司負責
                 人林榮造到庭結證：「…當初訂購的時候，筋
                 價格是比較高點的時候，所以當時我要求要
                 給現金…我們收到訂購單之後，會等業主的料
                 單，再依照料單來進加工再出貨，這個工地
                 我有收到料單…有一部分的鋼筋是已經加工了
                 ，但是被告一直沒有通知出貨，一直到109 
                 年年底左右被告才告訴我這個工無法做下去…
                 工程沒有辦法做下去的時候，我就有告訴被
                 告當初的定金要沒收，而且當初定金只有30%
                  ，而被告給我料單的數量金額已經超過30%
                 的價值。那些加工過的鋼後來當廢鐵處理掉
                 了…每個工地的設計都不同，尺寸如果不同是
                 法使用的…」（見本院卷第265-266頁）。是
                 被告所述受有此部分40萬元損害為有理。
　　　       ⑧、介紹費18萬元，被告固稱因證人沈國雄之介紹
                 始承包系爭工程，為此支付介紹費18萬元等
                 語。但查，證人沈國雄先到庭結證：「…當初
                 鳳林堂（指原告）的老闆劉芸鳳…的男友…和
                 我都知道沈稚鈞（指被告之負責人）是從事
                 營造的，所以當時就說我們來介紹沈稚鈞來
                 做原告公司的工程，因為原告法代男友和被
                 告法代本身也不熟悉，所以才透過我介紹…當
                 時我有開玩笑對沈稚鈞說既然我有介紹工作
                 就要給我吃紅，沈稚鈞當時說沒問題，但當
                 時並沒有講介紹費多少…沈稚鈞後來有給我仲
                 介費…好像是支票，印象中10幾萬…」（見本
                 院卷第262-263頁），嗣因被告表示非以支票
                 支付，證人始於庭後另行具狀表示：原記憶
                 有誤，仲介費應是收取現金一語，但仍無任
                 何資料可供佐參；加以被告亦未能提出當初
                 確有支付18萬元現金予證人沈國雄之帳目記
                 錄，且此筆費用本非法定必要之支出而是被
                 告應證人之開玩笑話語所為之自願性給付，
                 尚無從據為本件工程所生損害之扣除。
　 （四）基上，被告因系爭工程終止前所完成之工程內容計為4
         75,526元（計算式：①假設工程402,000元＋②空氣汙染
         防制費7,296元＋③工程契約印花稅18,730元＋④工程保險
         費用17,500元＋⑤現場監工人員費用3萬元＝475,526元）
         ，再加計上述①至⑤之20%管理費95,105元，及因違約遭
         沒收之定金10萬元及40萬元（此部分因非被告實際施
         作之工程費用，尚無從另行加計管理費），計為1,070
         ,631元。經予扣除後，原告因契約終止後所得要求被
         告返還之金額，應以502,758元（計算式：1,573,389
         元－1,070,631元＝502,758元）為合理。
四、綜上所述，原告本於系爭工程契約之終止約定，及不當得利
    規定，訴請被告返還1,573,389元及利息；於其中之502,758
    元，及自110年1月13日（即起訴狀繕本送達之翌日）起至清
    償日止，按週年利率5%計算之利息範圍內，為有理由，予以
    准許；逾此部分所為主張，則非有據，應予駁回。
五、本件為被告部分敗訴之判決，就原告勝訴部分，爰定相當之
    擔保金而准原告得為假執行；另准被告得供擔保而免為假執
    行。至原告敗訴部分，其假執行之聲請，併予駁回。
六、本件事證已臻明確，兩造其餘攻擊、防禦方法與舉證，核與
    判決結果無影響，爰不逐一論述，附此敘明。
七、訴訟費用負擔之依據：民事訴訟法第79條。
中　　華　　民　　國　　111 　年　　1 　　月　　11　　日
                       民事第四庭  法　官　林宗成
正本係照原本作成。
如不服本判決，應於送達後20日內，向本院提出上訴狀並表明上
訴理由，及繳納上訴裁判費。如委任律師提起上訴，應一併繳納
上訴裁判費，法院得不命補正。
中　　華　　民　　國　　111 　年　　1 　　月　　11　　日
                                   書記官  陳念慈